【裁判字號】    97,建,28
【裁判日期】    981231
【裁判案由】    損害賠償
【裁判全文】
臺灣彰化地方法院民事判決  97年度建字第28號
原      告  彰化縣員林鎮公所
法定代理人  甲○○
訴訟代理人  楊錫楨律師
被      告  華傑工程顧問有限公司
法定代理人  丙○○
訴訟代理人  廖健智律師
複 代理 人  張智翔律師
            乙○○
上列當事人間請求損害賠償事件，本院於民國98年12月16日言詞
辯論終結，茲判決如下：
    主      文
被告應給付原告新台幣柒佰壹拾壹萬貳仟貳佰肆拾玖元，及自民
國九十八年十二月十七日起至清償日止，按年息百分之五計算之
利息。
原告其餘之訴駁回。
訴訟費用由被告負擔五分之三。
本判決於原告以新台幣貳佰佰柒萬零柒佰伍拾元為被告供擔保
後，得假執行。但被告如以新台幣柒佰壹拾壹萬貳仟貳佰肆拾玖
元為原告預供擔保，得免為假執行。
原告其餘假執行之聲請駁回。
    事實及理由
一、按「訴狀送達後，原告不得將原訴變更或追加他訴。但有下
    列各款情形之一者，不在此限：三擴張或減縮應受判決事項
    之聲明者。」，民事訴訟法第255條第1項第3款定有明文。
    經查：原告原起訴請求被告應給付原告金額為新台幣（下同
    ）200萬元，及自起訴狀繕本送達被告之翌日起算法定遲延
    利息，嗣經擴張請求金額為11,853,749元，併請求自追加聲
    明狀繕本送達被告之翌日起算法定遲延利息，嗣後並減縮法
    定遲延利息之起算日為民國98年12月17日，核與前開規定，
    洵無不合，應予准許。
二、原告主張：
  (一)兩造於94年5月26日就員林鎮○○○○道路橋樑水利下水道景
    觀等工程委託設計監造（含監工）之勞務採購工程，簽定工
    程契約（下稱系爭設監契約）。依系爭設監契約第2條第1項
    第1款第3目、同條項第2款第1目約定可知，被告承攬履約標
    的為：轄內各項工程設計監造（含監工），在規劃設計部分
    ，於設計前廠商應確定機關人員（主辦、其主管或首長）所
    述工程位置、範圍、需求內容，再行勘查現場後設計之。另
    關於報酬部分，則依系爭設監契約第3條約定，依各件工程
    總建造費預算議訂服務費費率按百分之4.59以第一級計（並
    依政府採購法規定金額級距以內差法調整）。
  (二)在被告完成前述設計工作後，原告乃據以發包工程，於94年
    12月30日與訴外人佳陽營造有限公司（下稱佳陽公司），就
    大村排水及員大排水台76線以南溝岸災修工程（下稱系爭工
    程）簽定工程契約書（下稱系爭工程契約）。未料，在佳陽
    公司施工期間，於96年6月8日竟在系爭工地發生部分完成新
    建護岸擋土牆位移、路基塌陷等損害。雙方為釐清損害原因
    ，經被告委託臺灣省土木技師公會（下稱土技公會）鑑定結
    果，主要認為「本案標的物擋土牆主要用途為擋士護坡，並
    無蓄水之功能，當大量雨水及地下水位造成水量宣洩不及，
    又因原設計並無地質鑽探資料，高估土壞承載力造成本案標
    的物位移主要原因，唯本案標的物結構需進行結構補強，以
    恢復原有結構使用機能」，此有土技公會鑑定書為證。原告
    嗣於96年10月9日收受該鑑定書後，始知被告設計存有瑕疵
    。是以，從前開鑑定結論可知，造成系爭工程標的位移之主
    要原因，在於被告設計前未依系爭設監契約第2條第1項第2
    款第1目約定，在勘查現場時進行地質鑽探，以發現系爭工
    地之地質表層為細砂質粉土層，SPT-N值約4，該層承載力約
    在4.8t/㎡，反依被告之經驗判斷土壤承載力10.0t/㎡，因
    承載力之差距甚大，以致於造成系爭工程標的位移。換言之
    ，由此可證明系爭工程標的損害，可歸責於被告設計錯誤所
    致。
  (三)按承攬人完成工作，應使其具備約定之品質，及無減少或滅
    失價值，或不適於通常或約定使用之瑕疵。因可歸責於承攬
    人之事由，致工作發生瑕疵者，定作人除依前2條之規定，
    請求修補或解除契約，或請求減少報酬外，並得請求損害賠
    償，民法第492條、第495條第1項分別定有明文。因可歸責
    於債務人之事由，致為不完全給付者，債權人得依關於給付
    遲延或給付不能之規定行使其權利。因不完全給付而生前項
    以外之損害者，債權人並請求賠償，民法第227條亦有明文
    規定。次按「廠商履約有損害賠償、不實行為、未完全履約
    、不符契約規定等情形時，機關得自應付價金中扣抵；其有
    不足者，得通知廠商給付或自保證金扣抵」、「廠商依契約
    規定應履行之責任，不因機關於廠商履約事項之審查、認可
    或核准行為而減少或免除。」、「委託規劃、設計、監造或
    管理之契約，廠商規劃設計錯誤，致機關遭受下列損害者，
    應負賠償責任。1.機關之額外支出。4.發生事故所生之損害
    。5.其他可歸責於受託人之損害。」，系爭設監契約第5條
    第10項、第14條第7項、第8項分別定有明文。基此規定及約
    定，原告自得請求被告賠償其設計錯誤所生之損害。
  (四)系爭設監契約第2條第1項第1款第2目約定：「本工程預估工
    程費約為1億8千6百萬元。」，係指在94年度員林鎮道路橋
    樑水利下水道景觀等工程所預估之工程費，非指原告與佳陽
    公司就系爭工程之單一個案所簽定合約之工程款，而是由被
    告針對94全年度諸多個別工程預估之工程費1億8千6百萬元
    ，負責設計監造。在原告委託被告設計系爭工程前，先由彰
    化縣政府核補1,450萬元，此有工程發包請示單所載彰化縣
    政府3紙公文為證。
  (五)上開94年度1億多元預估工程費，係由被告針對於94年度員
    林鎮轄區內，可能應施作之道路橋樑水利下水道之維修或興
    建情形，所預估之工程費。亦即如在單一工程有應增加工程
    費之必要，而超過預估工程費時，仍可報請彰化縣政府追加
    撥款，或由原告自行籌措工程款支應，並未限制原告僅能在
    預估工程，或禁止追加工程費等情況下，以進行攸關人民生
    命財產安全之工程。例如，彰化縣政府就系爭工程事先核補
    1,450萬元，但被告事後設計系爭工程結果，包含其服務費
    及工程費合計為14,676,123元，仍超過彰化縣政府所核補之
    金額範圍，該超過金額仍由原告以上開方式籌款支應。如此
    ，原告不可能會以經費不足為由，未理會被告工程設計之建
    議，甚至要求被告僅能在預估工程費內設計攸關人民生命財
    產安全之工程。故被告辯稱原告以經費不足為由，未理會被
    告建議，或原告未另編鑽探預算，故被告不可能進行地質鑽
    探云云，要屬無據，更與公共工程經驗不符。
  (六)系爭設監契約第2條第1項第1款第3目、第2款第1目約定，已
    明定被告在設計系爭工程前，必須勘查現場，該勘查目的必
    須符合系爭工程位置、範圍、需求內容。至於僅由工地外觀
    ，或尚須進行鑽探等勘查方法，核屬被告應履行之專業契約
    義務，應由被告本其土木工程之專業經驗加以評估選擇，與
    原告無涉。故被告辯稱兩造未約定必須進行地質鑽探，或類
    似設計案無須先進行地質探鑽，再行設計云云，顯與約定不
    符，且漠視原告借重其土木專業，始交由其設計監造之契約
    目的。
  (七)被告在系爭工程得收取之服務費，並非兩造預先約定之固定
    金額，而係依系爭設監契約第3條第1項約定：「依各件工程
    總建造費預算議訂服務費費率按：4.59%以第一級計。」，
    即被告所設計工程建造費較高時，可取得較高之服務費，反
    之則較低。如被告依約勘查並本於專業評估結果，認須進行
    地質鑽探後始可進行後續工程設計時，即應鑽探。而鑽探後
    所設計之工程費用，若比彰化縣政府所撥付94年度預估款餘
    額高時，被告依系爭設監契約第3條約定，除可獲較高報酬
    外，原告當報請彰化縣政府追加撥付工程款，再發包系爭工
    程。是以，被告辯稱其所收受設計報酬，無從另墊地質鑽探
    費用，或原告未另行編列地質鑽探費用，或原告以經費不足
    為由，未予理會云云，不足採信。
  (八)茲將系爭工程進行流程臚列如下：
  1.兩造於94年5月26日簽定系爭設監契約。
  2.原告與佳陽公司於94年12月30日簽定系爭工程契約，契約總
    價1,220萬元，惟仍以實作數量結算。
  3.佳陽公司於95年1月9日開工。
  4.原告與佳陽公司於95年3月28日為第一次變更契約，其原因
    為被告對部分工項數量計算錯誤，變更契約總價為12,100,8
    18元，惟仍以實作數量結算。
  5.原告與佳陽公司於95年8月2日為第二次變更契約，其原因為
    佳陽公司開挖時，出現水位過高致使土壤含水量過高，造成
    基礎土壤流動無法按原設計繼續施工。由被告將原設計之內
    面工施作方式，變更為懸臂式擋土牆方式施作，因此追加工
    程款79,182元。被告先前通知原告，表示未進行地質鑽探之
    設計瑕疵，推託時間緊迫，僅得依彰化縣政府補助額度內及
    現況地形研擬工法進行工程設計及施工云云。惟被告設計前
    只要在現場進行如佳陽公司所為初步挖掘，即可發現系爭工
    地水位過高情形，足見被告未依約為必要初步挖掘勘查，始
    造成錯誤設計。況且，被告於該次變更施工方法之建議，仍
    有疏失，因其未建議施作固床工，以增加擋土牆穩定性。被
    告直到第四次變更契約時始為此建議，詳如下述。
  6.原告與佳陽公司於95年11月15日為第三次變更契約，其原因
    在於被告自行內部稽核時發現，當初變更契約計算有瑕疵，
    故變更契約總價為12,192,301元。
  7.原告與佳陽公司於96年1月22日為第四次變更契約，其原因
    在於95年12月15日勘驗系爭工地時，被告發現必須增加農田
    排水設施，故決定在適當地點埋設涵管引流農田排水，因此
    增加工程費235,753元。佳陽公司於95年12月間已全部完成
    系爭工程溝牆，僅剩該次變更契約所增加之涵管設施工項，
    則當時被告所提固床工，以增加擋土牆穩定性云云，於事無
    補，益證被告先前建議懸臂式擋土牆工法，顯有疏失。是以
    ，被告辯稱其曾建議施作固床工，但未為原告所採納云云，
    顯然略過當時佳陽公司已完成系爭工程溝牆，屬於事無補之
    建議，要無足採。
  8.佳陽公司於96年3月15日完成系爭工程，原告自96年4月11日
    起開始驗收。因佳陽公司確實依照被告所提設計圖說施工，
    應無債務不履行問題。但被告設計瑕疵，應對原告擔負債務
    不履行責任，故與佳陽公司無涉。是以，原告仍於97年5月1
    2日驗收合格，確定對佳陽公司應付結算工程款為1,106,795
    元，嗣經佳陽公司領取6,565,056元，餘款將於近期給付。
    。被告依系爭設監契約，應得設計監造報酬為460,993元，
    此有工程結算驗收證明書及工程決算書為證。被告辯稱系爭
    工程業經原告驗收完畢，可證明被告設計無瑕疵云云，亦屬
    無據。
  9.系爭工程於96年8月8日驗收期間，發現已竣工之新建護岸擋
    土牆位移、路基塌陷等損害。
  (九)依據華聲企業發展鑑定顧問有限公司（下稱華聲公司）98年
    10月22日鑑定報告書所載：依實地調查結果，經勘查丈量其
    擋土牆需修復部分之品項、尺寸、數量後，擋土牆已嚴重位
    移、損壞，建議現況需全部拆除重新設計、監造，修復金額
    如下：原告損失金額為9,647,015元、拆除費1,891,800元，
    搬運費314,934元，合計11,853,749元。
  (十)依據臺灣彰化地方法院檢察署（下稱彰化地檢署）96年度他
    字第1633號偵查卷宗所附行政院公共工程委員會（下稱工程
    會）就系爭工程所提出鑑定書記載：
  1.案情分析：
  (1)依工程一般慣例，若設計時無地質鑽探資料，設計者依其工
    程專業經驗及所搜集之資料據以設計，並於施工時可要求進
    行補充鑽探以確認設計之安全。經查施工時及幾次變更設計
    中設計者均未要求業主進行補充鑽探，若因設計採用之地質
    不符現況造成之後果，仍應由設計者負責。
  (2)依據國安鑽探企業有限公司（下稱國安公司）現地鑽探調查
    結果，除地表面至地表下1.7~2.0m為回填砂土及卵石外1.7~
    20m屬細砂質粉土層，SPT-N值在3~34之間，單位重在1.75~2
    .16t/㎡間，皆為無塑性(NP)，屬疏鬆至緊密土層。地下水
    位於地表下2.5m。
  (3)擋土牆之設計圖顯示擋土牆頂高位於地表下0.79m(0K+1,000
    )至地表下3.77m(0K+020)。
  (4)經查閱擋士牆設計計算書並未考慮作用於擋土牆背後之水壓
    。本案擋土牆雖有洩水孔，但地下水部分高於擋土牆，在未
    考慮牆背後之地下水及豪雨時洩水孔宣洩不及產生較高水壓
    力之情況下，低估了擋土牆所受之側向壓力，致使擋土牆產
    生位移，亦引發擋土牆上方邊坡滑動及路基沉陷。
  (5)綜上所述，本案擋土牆位移及路基坍陷主要為擋土牆設計時
    ，未考慮牆後之水壓致擋土牆抗側向滑動不足所致。路基級
    配料品質及厚度均不符合施工規範，與造成擋土牆位移雖無
    直接關聯，但與路基坍陷有關。
  (6)本案有驗收程序，經檢視卷證之試驗報告符合規範標準，但
    路基坍陷被發現之路基級配料品質及厚度均不符合施工規範
    部分，應屬施作不良及監造不實。
  (7)設計圖說上僅有設計技師戳章，設計圖之繪圖、核對、設計
    、核准欄均空白，與一般設計慣例不符。
  2.鑑定意見：
  (1)依工程設計慣例及成規，設計單位應確實掌握現場資料，對
    安全妥善設計負責。
  (2)本工程監造設計及施作相關疏失：(一)本案擋土牆位移，主要
    為設計時未考慮牆後之水壓致擋土牆抗側向滑動不足所致，
    設計圖說與一般成規不符。
  (3)路基坍陷與施工不良及監造不實有關。
  (十一)依土技公會災害原因鑑定記載：「‧‧‧(四)經現場地質鑽探
    調查結果：本工區地質表層為細砂質粉土層，SPT-N值約4，
    該層承載力約4.8t/㎡，地質鑽探報告摘要詳附件十，與原
    設計依經驗判斷土壤承載力10.0 t/㎡距甚大，標的物側移
    可預期。‧‧‧(六)經現場丈量河道最狹窄處為k+360，現況
    水理經檢算其流量流量Q=118.542cm s<1 24.54cms未能符合
    規定，需增加排洪能力。(七)原設計擋土牆穩定性因缺鑽探報
    告及地質判斷有不穩定現象。綜上所述本案標的物擋土牆主
    要用途為擋土護坡，並無蓄水之功能，當大量雨水及地下水
    位造成水量宣洩不及，又因原設計並無地質鑽探資料，高估
    土讓承載力造成本案標的物位移主要原因。」
  (十二)依上開2份鑑定書可知，工程會認為如未鑽探，而由設計者
    依設計採用之地質不符現況造成之後果，仍由設計者負責，
    該意見與土技公會認為因未鑽探，致設計者誤判土壤承載力
    ，標的物側移可預期之結果相符，亦即縱未探鑽，被告仍應
    就其判斷結果所為之設計負責。工程會另認擋土牆側移之主
    因，為設計時未考慮牆後之水壓致擋土牆抗側向滑動不足所
    致，與土技公會認為系爭工程擋土牆，如當大量雨水及地下
    水位造成水量宣洩不及時，係造成擋土牆位移之主因，兩者
    意見亦相符。亦即被告於設計擋土牆時未考量水壓，確實有
    過失。另外，工程會鑑定結果亦認路基塌坍部分，屬於監造
    不實。是以，足證被告設計及監造系爭工程，均有過失。
  (十三)工程會鑑定書認為：依工程一般慣例，若設計時無地質鑽探
    資料，設計者依其工程專業經驗及所搜集之資料據以設計，
    並於施工時可要求進行補充鑽探以確認設計之安全。查被告
    於系爭工程施工時及多次變更設計均未要求業主進行補充鑽
    探，若因設計採用之地質不符現況造成之後果仍應由設計者
    負責。茲再補述如後：
  1.系爭工程設計人員陳進隆於偵查時供稱：「（當初計算承載
    力時，有無參考附近工程資料？）以八卦山地質計算，沒有
    參考附近工程資料。」等語，可知被告於設計系爭工程時，
    違反一般工程慣例，未參考附近工程資料，卻以遠在10餘公
    里外之八卦山地質資料，作為設計系爭工程擋土牆承載力之
    依據，足證被告設計確有過失。又如工程會之意見，在施工
    時及幾次變更設計中，亦未要求業主進行補充鑽探，足認有
    履約過失。故被告辯稱一般土木工程設計通常考慮地下自然
    情況，無法預料異常情形，勘查現場以表面情況為基礎，其
    他僅能依照業主提供圖說及規範，據以判斷基地情況，核與
    工程會之意見及陳進隆供述不符，要難採信。
  2.依據系爭設監契約第2條第1項第2款第1目約定，被告應就原
    告所述工程位置、範圍、需求內容，再行勘查現場後設計之
    。所謂勘查現場，如同訴訟法規定之勘驗，均屬抽象用語。
    應為如何勘查，應由專業機關本其專業為之。系爭工程之地
    質鑽探，應屬必要勘查方法，否則被告設計人員陳進隆，即
    無須於設計時調取八卦山地質資料。故被告辯稱兩造契約未
    約定應為地質鑽探，且原告未編列地質鑽探費用，被告絕無
    可能自作主張，進行地質鑽探工程云云，實為卸責之詞。況
    且，被告自承佳陽公司進行挖掘整坡時，即出現水位過高致
    使土壤含水量過高，造成基礎土壤流動之事實，顯然在未經
    鑽探情況下，採用挖掘整坡方式所為勘查，即可發現水位過
    高等情，被告捨此不為，足證其經驗及專業判斷均有疏失。
  (十四)被告可領得設計監造服務費為460,993元，其中設計報酬占
    百分之55即253,546元。被告據此辯稱其設計報酬僅20餘萬
    元，進行地質鑽探猶須支出16萬元，原告既未列鑽探費用，
    被告絕無自作主張云云。查被告設計變更設計時，如提出必
    須進行鑽探，鑽探費用自應由原告另行編列。退步言之，鑽
    探費用若屬必要勘查支出，且必須由被告負擔時，因而必須
    增加固床工等工項，則系爭工程費用及被告應得報酬均隨之
    增加。故被告上開辯解，亦無可採。
  (十五)被告辯稱系爭工程僅就溝牆毀損部分處理，並不包括溝底工
    程、路外側排水溝及引流工程，被告依照彰化縣政府補助金
    額及核准範圍加以設計，並無過失云云。然查：
  1.依據被告所提彰化縣政府公文，固可認定系爭工程標的為擋
    土牆、大排護岸。惟被告設計時應本其專業及經驗，考量排
    水溝之坐落位置、地質、排水等因素，並符合約定之品質及
    功能，著手設計。
  2.對於彰化縣政府災修補助金額是否包括溝底補強工程，依被
    告所提出原告公所公文可知，原告前後看法不一，惟此均發
    生在系爭工程發生位移後，如要補強溝底是否在彰化縣政府
    原補助款範圍內，而應由被告續行設計等爭議，與評價被告
    於設計之初是否有過失，並無關聯。另外，彰化縣政府補助
    款是否包含溝底工程，係研討意見，而非結論。然不論溝底
    工程或溝底補強工程是否在彰化縣政府補助款範圍內，均與
    評價被告於設計之初，其經驗及專業判斷是否有疏失無涉。
    其原因在於彰化縣政府公文或系爭設監契約僅就補助金額、
    施工地點及項目，分別作出指示或約定，至於如何適當設計
    工法、工項等細部建造作為，屬於被告專業及裁量範圍，豈
    能將該公文未載包含溝底工程，或彰化縣政府事後檢討意見
    ，作為當初設計有疏失之免責事由？
  3.被告所提固床工建議係在佳陽公司已完成系爭工程溝牆，剩
    餘工程為第四次變更契約後之涵管增加工項，故其建議於事
    無補。又被告建議改採懸臂式擋土牆工法，事後證明亦無法
    承受系爭工地之地質及水位壓力，而造成擋土牆發生全部位
    移，足證其建議亦有疏失。是以，被告辯稱原告不採其固床
    工、外側排水溝及引流工程等建議，實與上情不符。
  (十六)爰依民法第495條第1項、第227條等規定、系爭設監契約第
    第8項第1款、第4款、第5款等約定（贅列民法第492條、系
    爭設監契約第5條第10項、第14條第7項），請求被告應給付
    原告11,853,749元，及自98年12月17日起至清償日止，按年
    息百分之5計算之利息，並陳明願供擔保，請准宣告假執行
    等語。
三、被告辯稱：
  (一)被告於系爭工程施作時發現實際地質比預期惡劣，故將原有
    坡面工程變更為懸臂式擋土牆方式，然右岸完成後再施作左
    岸時又發現有些微側移現象，遂向原告承辦人員反應必須施
    作固床工以穩定護岸，但原告以經費不足為由未予理會。被
    告於95年12月災修工程會勘會議（當時擋土牆已施作完成）
    ，發現有些微側移現象，故發函通知原告辦理現場會勘時建
    議施作固床工，但原告又礙於經費短缺，僅同意以埋設7處
    ∮80cmRCP管，將兩側農田雨水引流至員大排（系爭工程因
    此項因素辦理變更設計至96年3月始通過增設）。嗣後，系
    爭工程於96年4至6月於道路工程覆驗階段，遇連續數日豪雨
    ，造成護岸側移現象。原告要求被告委託第三公正單位進行
    鑑定，以確認責任歸屬，經被告委請土技公會於96年9月26
    日進行鑑定，其建議方式亦認若現行經費不足可依現況進行
    改善，建議設置固床工及斜坡之格框植生配合，足見被告當
    時所為專業建議實屬正確，被告設計並無任何瑕疵。
  (二)依據系爭設監契約第2條第1項第2款第1目約定，原告並未要
    求被告必須先進行地質鑽探後始進行後續工程之設計。又依
    與系爭工程相類似設計案件中，亦未曾發現有需先進行地質
    鑽探後再行設計之相關案例。換言之，被告於設計系爭工程
    前未先進行地質鑽探工程，未違反上開約定，亦與原告所主
    張損害之發生無涉。況查，依據系爭設監契約第3條第1項約
    定，依各件工程總建造費預算議定服務費費率按百分之4.59
    以第一級計。被告收受設計報酬無從墊付地質鑽探之費用，
    故在原告未另行編列地質鑽探預算之情形下，被告斷不可能
    自作主張，逕行進行地質鑽探工程。
  (三)系爭工程亦於97年5月12日經原告驗收完畢，益證被告就系
    爭工程之設計並無任何瑕疵。
  (四)被告從事系爭設計工程設計前並無預先進行地質鑽探之義務
    ，茲詳述如後：
  1.依系爭設監契約第2條約定之履約標的未列地質鑽探項目，
    又該條履約標的約定「‧‧‧乙方應於接獲甲方指示確定後
    10天內提該工程設計書‧‧‧」。惟一般進行地質鑽探之作
    業時間至少費時14天。況且，一般土木工程設計通常考慮地
    下自然情況，不同於契約文件許諾的，或暗示的，或本質不
    尋常情形而無法預期的，故勘查現場係以明顯表面情況觀察
    為基礎，其他只能依照業主所提供圖說及規範，據以判斷基
    地情況。
  2.經檢視系爭設監契約內容，既未列地質鑽探項目，亦無該項
    施工工期及經費等約定，故依契約解釋基本原則是合理，且
    合於行業習慣或用法，足證系爭設監契約履約標的不含地質
    鑽探項目。
  3.依照系爭設監契約第3條服務費計算「‧‧‧服務費為建造
    費用乘上費率。前項所稱之建造費用指工程結算金額，及工
    程完成之實際施工成本。但不包括規費、規劃費、設計費、
    監造費‧‧‧」。依此，建造費用為工程完成之實際施工成
    本，故不列地質鑽探費而增加服務費。被告設計報酬為20餘
    萬元，進行地質鑽探須另行支出約16萬元，依常理判斷，原
    告既未另行編列地質鑽探費用，被告絕無可能自作主張，逕
    行進行地質鑽探工程。
  (五)本件災修勘查補助時僅就損壞部分處理（即溝牆沖失就補助
    修復溝牆之應急工程），並不包括溝底工程、路外側排水溝
    及引流工程等，被告依照彰化縣政府補助金額及核准範圍，
    加以設計，並無任何過失，茲詳述如後：
  1.系爭工程依原告公所94年6月23日員鎮建字第09400117691號
    函、94年7月20日員鎮建字第0940019722函、94年8月15日員
    鎮建字第0940022212號函，指示要求被告依照補助金額、核
    准範圍儘速辦理設計，並應於約定期限內（發文日起算）完
    成設計預算書。
  2.系爭工程於施工過程中因實際地質狀況比原預期為惡劣，第
    二次設計變更護岸型式及施工擋土措施方式後繼續施工，當
    右岸完成後施作左岸時即發現護岸有些微側移現象，經被告
    口頭向原告承辦人員反應比照既設下游工程施作固床工以穩
    定護岸，惟原告卻一再以不符彰化縣政府核補項目為由無下
    文（詳見96年10月30日員鎮建字第0960030372號函會議紀錄
    第4點第2項、96年11月21日員鎮建字第0960031497號函說明
    二、96年12月13日員鎮建字第0960034137號函說明三、97年
    2月18日員鎮建字第0970004513號函會議紀錄第5項第4點）
    。
  3.被告設計系爭工程均係依照彰化縣政府補助金額及核准範圍
    ，加以設計。況且，被告接受指示後儘速依契約精神從事設
    計，雖於施工期間陸續發現地下水位過高、地質條件惡劣等
    情況，惟仍本於善良管理人義務一再向原告提出適當之建議
    。詎料，原告均以受限彰化縣政府補助不含括溝底工程、路
    外側排水溝及引流工程為由，未予採納，致系爭工程遇大量
    雨水及地下水造成水量宣洩不及，因而造成擋土牆側移、崩
    塌等損害，豈能歸責被告。
  (六)系爭工程據原告公所97年2月18日員鎮建字第0970004513號
    函稱「溝牆尚堪用」，故於97年5月12日經原告派員驗收完
    畢，原告復於97年8月20日以員鎮建字第0970023967號函呈
    報彰化縣政府稱「本件工程經數颱風豪雨後尚能維持功能，
    但溝底部份仍亟待補強，請鈞府儘速辦理改善。」等語。益
    證系爭工程施工範圍確實僅限於兩側溝牆，不包括溝底工程
    、路外側排水溝及引流工程。惟被告於施工過程中一再建議
    應儘速施作溝底固床工，以增加擋土牆之穩定性，依上開97
    年8月20日員鎮建字第0970023967號函內容暨土技公會鑑定
    報告，確有施作必要，即便於竣工後97年8月20日，原告仍
    認為有補作之必要，故函請彰化縣政府撥款補助，足證該溝
    底固床工之補強工程於系爭工程完工後仍得施作，且有施作
    之必要，惟因彰化縣政府遲未撥款補助施作，導致系爭工程
    發生溝牆崩塌等情事，顯見系爭工程損害之發生，與被告無
    涉，被告設計系爭工程並無任何過失。
  (七)就華聲公司鑑定報告書，提出意見如下：
  1.華聲公司係洪振剛估價師所成立，主要以受理法院囑託辦理
    不動產價值之鑑估為主要業務，依洪振剛估價師於華聲公司
    網站上登載之學歷，先後自國立屏東農業專科學校農經科及
    逢甲大學土地管理研究所畢業，並於93年間取得不動產估價
    師執照。惟與系爭工程涉及土木工程之專業，有關材料之應
    用、擋土牆之結構及設計、分析、工法之選擇等專業領域不
    同。
  2.鑑定報告第5頁記載評估依據係台北市政府工務局出版工料
    分析手冊、詹氏書局出版營建工程工料單價分析手冊云云，
    足見洪振剛估價師並無土木工程鑑定之實務經驗。
  3.參照臺灣省土木技師公會鑑定報告，詳載地質狀況圖、結構
    分析報告及改善方案等，二者相較即知高下。又華聲公司鑑
    定報告修復費用計算表所載，均採用被告原設計圖面之數量
    ，再填具單價，改善結果竟與原設計相同，顯與原告訴請損
    害賠償之目的不符。是以，華聲公司之鑑定報告顯不可採。
  4.雖考量鑑定費用而囑託華聲公司進行鑑定，惟以原告請求金
    額逾千萬元，系爭工程又涉及土木工程專業，原告證明其請
    求應有所本，自應善盡舉證責任。
  (八)從而，原告請求被告損害賠償，洵屬無據。爰請求駁回原告
    之訴及其假執行之聲請，並陳明如受不利之判決，願供擔保
    ，請准免為假執行等語。
四、兩造不爭執事項：
  (一)兩造於94年5月26日簽定系爭設監契約，由被告設計監造系
    爭工程。
  (二)原告與訴外人佳陽公司於94年12月30日簽定系爭工程契約，
    由佳陽公司承作系爭工程，契約總價1,220萬元，並於95年1
    月9日開工。
  (三)系爭工程源於員大排水台76線以南溝岸於94年6至8月間連續
    豪雨，颱風侵襲，為避免災情擴大所為災修工程。
  (四)系爭工程契約於95年3月28日第一次變更契約，變更契約總
    價為12,100,818元，其原因為被告誤算契約金額。
  (五)系爭工程契約於95年8月2日第二次變更契約，其原因為佳陽
    公司開挖時，出現水位過高致使土壤含水量過高，造成基礎
    土壤流動無法按原設計繼續施工，故由被告將原設計內面工
    法，變更為懸臂式擋土牆法施作，因此追加工程款79,182元
    。
  (六)系爭工程契約於95年11月15日第三次變更契約，其原因在於
    被告誤算契約金額，故變更契約總價為12,192,301元。
  (七)系爭工程契約於96年1月22日第四次變更契約，其原因在於
    95年12月15日勘驗系爭工地時，被告發現必須增加農田排水
    設施，故決定在適當地點埋設涵管引流農田排水，因此增加
    工程費235,753元。
  (八)系爭工程於95年12月間完成溝牆施工後，被告曾建議系爭工
    程應追加施作固床工。系爭工程追加涵管設施工程則於96年
    3月15日完工。
  (九)系爭工程自96年4月11日起開始驗收，於97年5月12日驗收合
    格，原告應給付佳陽公司之結算金額為9,647,015元。
  (十)據系爭工程決算書，被告應得設計監造報酬為460,993元。
  (十一)系爭工程於96年6月間因豪雨造成擋土牆位移約30公分，路
    基塌陷約120公分，故停止驗收程序。被告於96月8月間委託
    國安公司進行系爭工程地質鑽探，事後作成地質鑽探調查報
    告。
  (十二)被告於96年9月間委託土技公會完成系爭工程災害原因鑑定
    報告。
  (十三)彰化地檢署於97年11月間委託工程會鑑定：「(一)系爭工程設
    計單位未為地質鑽探即以估算方式認定施工地點土壤承載力
    ，是否有違建築、土木工程設計相關法規？如有違反，則其
    違反依據為何？(二)系爭工程之監造設計及施作是否有相關疏
    失或違反建築成規之處？」。嗣經工程會於98年1月13日派
    員勘查系爭工程現場，並於98年10月間作成編號第05-049號
    鑑定書。
  (十四)本院於98年10月間囑託華聲公司鑑定系爭工程：「1.已發生
    擋土牆位移、倒塌、路基塌陷等損害而須拆除重作之部分，
    原告損失多少金額（即相當於該拆除重作部分已支付給佳陽
    公司之工程款）？因該拆除重作應支付之拆遷費用金額為何
    ？2.可預期系爭工程會發生側移而須拆除重作之部分，原告
    損失多少金額（即相當於該拆除重作部分已支付給佳陽公司
    之工程款）？因該拆除重作應支付之拆遷費用金額為何？」
    嗣經華聲公司（實際執行鑑定者為不動產估價師洪振剛）作
    成98年10月22日(98)華聲益字第14693號鑑定報告書。
五、兩造爭執事項：
  (一)原告設計監造系爭工程，有無疏失？系爭工程擋土牆位移及
    路基塌陷等損害，是否可歸責於被告。
  (二)系爭工程擋土牆及路基等，是否必須全部拆除重作？
  (三)原告請求被告損害賠償？是否有據？
  (四)系爭工程擋土牆位移及路基塌陷等損害，原告是否與有過失
    ？
六、依據卷附土技公會災害原因鑑定（案號：96-1068）影本記
    載：「‧‧‧十三鑑定結果(一)經核對施工單位提供之結構體施
    工過程混凝土圓柱試體抗壓試驗報告、混凝土鑽心試體抗壓
    試驗報告、鋼筋抗拉強度試驗報告、土壤夯實試驗報告、壓
    實度試驗報告、篩分析試驗報告、瀝青混合料試驗報告等材
    料強度經核對符合規範標準。(二)經核對員林鎮公所提供之95
    年11月8日審計室稽查勘驗照片，相關結構尺寸符合施工圖
    說。(三)經現場查驗路基坍塌下陷量約120cm，擋土牆位移量
    約30cm。(四)經現場地質鑽採調查結果：本工區地質表層為細
    砂粉土層，SPT-N值約4，該層承載力約在4.8/㎡，地質鑽探
    報告摘要詳如附件十，與原設計依經驗判斷土壤承載力10.0
    t/㎡差距甚大，標的物側移可預期。(五)經現場勘查擋土牆洩
    水孔有發揮洩水功效。另依據施工單位提供之中央氣象局
    4~6月期間員林氣象站逐日逐時氣象之降雨量，96年6月4日
    至6月9日該地區累計5日之降雨量為283mm，其中96年6月8日
    當日之降雨量112.5mm，研判本案標的物因該地區地質軟弱
    及大雨累積擋土牆後方水量宣洩不及等因素造成擋土牆側移
    。(六)經現場丈量河道最狹窄處為0k＋360，現況水理經檢算
    其流量流量Q=118.54cms<124.54cms未能符合規定，需增加
    排洪能力。(七)原設計擋土牆穩定性因缺鑽探報告及地質資料
    判斷有不穩定現象，但結構分析尚符合需求。綜上所述，本
    案標的物擋土牆主要用途為擋土護坡，並無蓄水之功能，當
    大量雨水及地下水位造成水量宣洩不及，又因原設計並無地
    質鑽探資料，高估土壤承載力，造成本案標的物位移主要原
    因，唯本案標的物結構需進行結構補強，以恢復原有結構使
    用機能。」（第7、8頁參照）。基此，原告援引土技公會此
    災害原因鑑定為據，主張被告設計系爭工程確有疏失，因而
    發生系爭工程擋土牆位移及路基塌等損害各節，尚非虛妄，
    故值採認。是以，被告徒憑以原告指示所為設計、系爭設監
    契約未要求地質鑽探、原告未編列地質鑽探預算、系爭工程
    補助內容及預算未含溝底補強範圍、系爭工程已驗收合格、
    事後建議固床工未據採納，故其設計確無疏失各節，核屬事
    後卸責之詞，不足採信。
七、依據附於彰化地檢署96年度他字第1633號偵查卷宗第148頁
    以下工程會技術鑑定委員會鑑定書（編號：05-049）記載：
    「‧‧‧案情分析：一依工程一般慣例，若設計時無地質鑽
    探資料，設計者依其工程專業經驗及所搜集之資料據以設計
    ，並於施工時可要求進行補充鑽探，以確認設計之安全。經
    查施工時及幾次變更設計中設計者（指被告）均未要求業主
    （指原告）進行補充鑽探，若因設計採用之地質不符現況造
    成之後果，仍應由設計者負責。二依據國安鑽探企業有限公
    司現況鑽探調查結果，除地表面至地表下1.7~2.0m為回填砂
    石及卵石外，1.7~20m屬細砂質粉土層，SPT-N值在3~34之間
    ，單位重在1.75~2.16t/㎡間，皆為無塑性（NP），屬疏鬆
    至緊密土層。地下水位於地表下2.5m。三擋土牆之設計圖顯
    示擋土牆頂高位於地表下0.79m（0K+000）至地表下3.77m（
    0K+020）四經查閱擋土牆設計計算書並未考慮作用於擋土牆
    背後之水壓。本案擋土牆雖有洩水孔，但地下水部分高於擋
    土牆，在未考慮牆面背後之地下水及豪雨時洩水孔宣洩不及
    產生較高水壓力之情況下，低估了擋土牆所受之側向壓力，
    致使擋土牆產生位移，亦引發擋土牆上方邊坡滑動及路基沉
    陷。五綜上所述，本案擋土牆位移及路基坍陷主要為擋土牆
    設計時，未考慮牆後之水壓致擋土牆抗側向滑動不足所致。
    路基級配料品質及厚度均不符合施工規範與造成擋土牆位移
    雖無直接關聯，但與路基坍陷有關。六本案有驗收程序，經
    檢視卷證之試驗報告符合規範標準，但路基坍陷被發現之路
    基級配品質及厚度均不符施工規範部分，應屬施工不良及監
    造不實。七設計圖說上僅有設計技師戳章，設計圖之繪圖、
    核對、設計、核准欄均空白，與一般設計慣例不符。‧‧‧
    鑑定意見：一依工程設計慣例及成規，設計單位應確實掌握
    現場資料，對安全妥善設計負責（詳案情分析一）。二本工
    程監造設計及施作相關疏失：(一)本案擋土牆位移，主要為設
    計時未考慮牆後之水壓，致擋土牆抗側向滑動不足所致（詳
    案情分析二、三、四及五）。設計圖說與一般成規不符（詳
    案情分析七）(二)路基坍陷與施工不良及監造不實有關（詳案
    情分析五及六）（第5~7頁參照）。基此，可知工程會已就
    彰化地檢署囑託鑑定事項，詳加鑑定，其內容不僅具體明確
    ，而且理由完備綦詳，自屬可採。再加以工程會為我國政府
    採購最高主管機關，職司各機關採購申訴之處理，其所出具
    之鑑定自屬權威卓見。此外，尚有被告公司人員即系爭工程
    實際設計者陳進隆土木技師於97年9月23日在彰化地檢署證
    稱：「（當初計算承載力時，有無參考附近工程資料？）以
    八卦山地質計算，沒有參考附近工程資料。」等證詞（上開
    偵查卷宗第125頁參照），可資佐證。是以，原告援引工程
    會此鑑定書及證人陳進隆於偵查中所為證詞為據，主張被告
    設計及監造系爭工程確有諸多疏失，核非虛捏，洵值採認。
    換言之，被告辯稱其無過失各節，核屬事後推卸之詞，不足
    採信。
八、依據卷附華聲公司98年10月22日(98)華聲益字第14693號鑑
    定報告書記載：「‧‧‧【鑑定結果】經本單位派員實地調
    查現場情況，依勘查丈量其擋土牆需修復部份之品項、尺寸
    、數量後，擋土牆已嚴重位移、損壞，建議現況需全部拆除
    重新設計、監造，修復金額如下：1.原告損失金額為結算金
    額NT＄9,647,015元。2.因該拆除重做損失之拆遷費用為結
    算金額加工程物價指數之金額NT＄11,772,665元。‧‧‧由
    於本項工程已全數列為損壞，故可預期之損壞視同已損壞之
    全部，金額同上。【鑑定內容】本案鑑定之擋土牆，係經本
    單位人員於民國98年10月22日實地調查勘估、拍照，並蒐集
    資料分析如下：‧‧‧一本鑑定標的物價值係參考成本法、
    折舊法、平均法、定率遞減法、使用效率原則，再以最後之
    計算推定數為擋土牆之價值。二本案評鑑標的物，按增修所
    需各種材料種類及數量加以計算，作為整體評估之參考。‧
    ‧‧二評估依據：1.臺北市政府工務局出版「工料分析手冊
    」。2.詹氏書局出版「營建工程工料單價分析手冊」。3.申
    請單位（原告及被告）提供之原設計圖說、鑑定報告、竣工
    圖等。4.標的物之損壞現況、現場照片等‧‧‧四勘察現場
    損壞情形描述‧‧‧災修工程之河道總長360公尺，並依據
    現場實際勘察情形，區○○○段、中段、後段等3小段加以
    論述，每段長度約為120公尺。‧‧‧﹕(一)前段損壞情形：
    依據現場實地勘察，擋土牆已出現明顯毀損，並產生斷裂且
    位移約1公尺左右，應拆除後重新施工。‧‧‧(二)中段損壞
    情形：依據現場實地勘察，並參照竣工圖之斷面示意圖張號
    3/10、4/10顯示，災修工程120公尺~240公尺之處，原兩側
    擋土牆之距離約為17.7公尺~17公尺，但實際測量之結果，
    兩側擋土牆之距離僅剩14~12.2公尺，‧‧‧應拆除後重新
    施工。‧‧‧(三)後段損壞情形：依據現場實地勘察，並參照
    竣工圖之之斷面示意圖張號4/10、5/10顯示，災修工程240~
    360公尺之處，原兩側擋土牆之距離約為17公尺~15.4公尺，
    但實際測量之結果，兩側擋土牆已損毀、位移，並產生斷裂
    ，距離僅剩約為2.2~2.5公尺，損壞程度嚴重（影響）擋土
    牆之功能，應除後重新施工。‧‧‧一拆除費依營建工程物
    價指數112.98%調整後複價為1,891,800元，二搬運費依營建
    工程物價指數112.98%調整複價為314,934元，三重新施工費
    依營建工程物價指數112.98%調整複價為9,565,931元。‧‧
    ‧總計11,772,665元‧‧‧」。再參以華聲公司實除執行鑑
    定者為洪振剛，其具不動產估價師之資格，此有不動產估價
    師證書影本附卷可考；核其鑑定內容並非針對系爭工程損害
    原因所為鑑定，而係損害金額之鑑定，依不動產估價師法第
    14條第1項「不動產估價師委託人之委託，辦理土地、建築
    改良物、農作改良物及其權利之估價業務。」規定，核屬其
    專門業務範圍無訛。復參以該鑑定報告書之作成，係本於鑑
    定人派員實地踏勘、拍照、丈量系爭工程標的，並博採諸多
    系爭工程相關圖說資料及損害原因鑑定報告，再參酌專業評
    估手冊，復依據各種估價法則，加以其鑑定理由綦詳，其鑑
    定結論自屬允當之專業意見，洵堪採認。準此，原告主張系
    爭工程擋土牆及路基等必須全部拆除重作，其損害金額合計
    11,8 53,749元（計算式：拆除費1,891,800元＋搬運費314,
    934元＋結算金額9,647,015元＝11,853,749元），即非無據
    ，洵值採認。換言之，被告辯稱華聲公司鑑定報告書並非專
    業意見而不可採云云，即屬無據，故難採認。
九、按「按承攬人完成工作，應使其具備約定之品質，及無減少
    或滅失價值，或不適於通常或約定使用之瑕疵。」、「因可
    歸責於承攬人之事由，致工作發生瑕疵者，定作人除依前二
    條之規定，請求修補或解除契約，或請求減少報酬外，並得
    請求損害賠償。」、「因可歸責於債務人之事由，致為不完
    全給付者，債權人得依關於給付遲延或給付不能之規定行使
    其權利。因不完全給付而生前項以外之損害者，債權人並請
    求賠償。」，民法第492條、第495條第1項、第227條分別定
    有明文。次按「廠商履約有‧‧‧損害賠償、‧‧‧不實行
    為、未完全履約、不符契約規定‧‧‧等情形時，機關得自
    應付價金中扣抵；其有不足者，得通知廠商給付或自保證金
    扣抵。」、「廠商依契約規定應履行之責任，不因機關於廠
    商履約事項之審查、認可或核准行為而減少或免除。」、「
    委託規劃、設計、監造或管理之契約，廠商規劃設計錯誤、
    監造不實或管理不善，致機關遭受下列損害者，應負賠償責
    任‧‧‧1.機關之額外支出。‧‧‧4.發生事故所生之損害
    。5.其他可歸責於受託人之損害。」，系爭設監契約第5條
    第10項、第14條第7項、第8項第1款、第4款、第5款分別定
    有明文。經查：被告設計及監造系爭工程既有疏失，又系爭
    工程擋土牆位移及路基塌陷等損害，均可歸責於被告，則原
    告本於前開規定及約定，請求被告損害賠償，即屬有據。
十、按損害之發生或擴大，被害人與有過失者，法院得減輕賠償
    金額或免除之，民法第217條第1項定有明文。此項規定之目
    的，在謀求加害人與被害人間之公平，故在裁判上法院得以
    職權減輕或免除之。法院對於賠償金額減至何程度，抑為完
    全免除，雖有裁量之自由，但應斟酌雙方原因力之強弱與過
    失之輕重以定之（最高法院85年台上字第1756號、54年台上
    字第2433號等判例要旨參照）。經查：依據土技公會災害原
    因鑑定記載：「‧‧‧十四建議：(一)若現行經費不足，可依現
    況進行改善，建議設置固床工及斜坡之格框植生配合。(二)若
    主辦單位有足夠經費時，建議依員林大排整治工程修正計畫
    （83.12）辦理，建議改善圖如附圖五，改建成2側車道及渠
    寬34m，渠底打設20m厚混凝土減低粗糙係數。(三)有關本案標
    的物護岸擋土牆位移、路基塌陷部分，建議儘速進行辦理改
    善，避免災害持續惡化，以維安全。」（第8頁參照）。次
    查：依原告公所簽稿會核單影本（附於上開偵查卷宗第16頁
    ），原告於96年10月9日收受土技公會災害原告鑑定，則原
    告應知必須立即施作補強工項，否則災情將持續惡化。再查
    ：原告自承如須施作固床工等補強工項，除可自籌款項外，
    亦可呈請撥款補助，惟原告迄今均未為之。另查：系爭工程
    依據原告公所97年2月18日員鎮建字第0970004513號函研討
    過程第4點記載「溝牆尚堪用」等語，故於97年5月12日派員
    驗收完畢；原告復於97年8月20日以員鎮建字第0970023967
    號函呈報彰化縣政府陳稱「本件工程經數颱風豪雨後尚能維
    持功能」等語。惟查：截至鑑定人華聲公司於98年10月22日
    派員實地踏勘系爭工程為止，系爭工程標的毀損嚴重，必須
    全部拆除重作，業如前述。準此各情，足證原告就系爭工程
    擋土牆位移及路基塌陷等損害之擴大，與有過失。是以，依
    上規定及判例要旨，本院審酌兩造原因力之強弱，因認原告
    應負擔百分之40之過失責任，被告則負擔百分之60之過失責
    任，較為公平。依此過失比例核算結果，原告得請求被告損
    害賠償之金額為7,112,249元〈計算式：11,853,749×0.6≒
    7,112,249，元以下四捨五入〉。
十一、綜上所述，原告本於民法第495條第1項、第227條等規定，
    及系爭設監契約第14條第8項第1款、第4款、第5款等約定，
    請求被告應給付原告7,112,249元，及自最後言詞辯論期日
    之翌日即98年12月17日起至清償日止，按年息百分之5計算
    之利息，為有理由，應予准許。逾此範圍之請求，不應准許
    ，應予駁回。
十二、兩造分別陳明願供擔保，聲請「准」、「免」假執行，經核
    原告勝訴部分，於法洵無不合，爰各酌定擔保金額而准許之
    。至於原告其餘假執行之聲請，因訴之駁回而失所附麗，應
    併予駁回。
十三、本件事證明已臻明確，兩造其餘攻擊防禦方法及舉證，經審
    酌後於判決結果不生影響，爰不再贅詞論列。
十四、訴訟費用負擔之依據：民事訴訟法第79條。
中    華    民    國    98    年     12   月    31    日
                  民事第一庭    法  官  陳正禧
以上正本係照原本作成。
如對本判決不服，得於判決送達後20日內向本院提出上訴狀。（
須附繕本）
中    華    民    國    98    年     12   月    31    日
                                書記官  莊素美

司法院資訊處製作；財團法人民間司法改革基金會備份。
